【裁判字號】    98,消債抗,1
【裁判日期】    990512
【裁判案由】    聲請清算
【裁判全文】
福建連江地方法院民事裁定             98年度消債抗字第1號
抗  告  人  甲○○
上列抗告人因聲請清算事件，對於民國98年4月15日本院97年度
消債清字第1號裁定提起抗告，本院裁定如下：
      主   文
抗告駁回。
抗告程序費用新臺幣壹仟元由抗告人負擔。
      理   由
一、抗告意旨略以：
(一)最大債權人花旗（台灣）商業銀行股份有限公司（下稱花旗
    銀行）雖向本院陳報其業已2次通知抗告人到場參與協商會
    議，抗告人卻拒絕到場，惟花旗銀行第1次通知協商之內容
    係指摘抗告人未依銀行公會制式協商表格填寫，然抗告人所
    寄送之資料較銀行公會格式更為詳足，且抗告人並未收到花
    旗銀行第1次通知。而花旗銀行第2次通知係以「限時專送」
    並非「掛號」方式寄送，寄送日期為民國97年10月30日，預
    計通常情形抗告人收受之日期應為97年11月3日（期間97年
    11月1日、2日分別為週六、週日），花旗銀行卻要求抗告人
    須於97年11月3日上午10時在臺北市出席會議，抗告人於97
    年11月3日上午收受通知後並無合理準備時間可期待抗告人
    準時出庭。且之後抗告人再向花旗銀行請求協商卻為該行所
    拒，足見抗告人並非故意不出席債務協商會議。
(二)就抗告人所提財產及收入所得狀況說明書、各類生活開銷明
    細狀況等相關資料單據，說明如下：
  1.抗告人受原審裁定命提出之財產及收入狀況說明書內家庭每
    月所需食品費用支出為新臺幣（下同）2萬3,000元（抗告人
    實際分擔1萬7,250元）、衣著鞋襪2,000元（抗告人實際分
    擔1,000元）、家俱及家庭設備1,000元、雜支3,500元、教
    育及研究3,000元（均由抗告人獨自負擔），抗告人所提單
    據雖不完足，但係因不慎遺失、店家無發給等情況，且抗告
    人係97年11月始向本院提出清算之聲請，亦無從事先預料將
    來會有清償不能而向法院聲請清算之情事，故難以期待抗告
    人提出完整單據。
  2.消費者債務清理條例（下稱債清條例）施行以降，實務多有
    依聲請人每月生活開銷是否超過其居住地區行政院主計處公
    布之「每月最低生活費」，即該地區最近1年平均每人消費
    支出60%作為判斷基礎。然債務人扶養親屬所需每月生活費
    用與社會救助法所稱「每月最低生活費」不應等同視之，否
    則低收入戶尚有社會救助法之金錢補助，債務人卻無法申請
    社會救助將被迫淪為「新低收入戶」，無法期待債務人努力
    工作償債滿足債權人債權，與債清條例立法意旨有違。若為
    顧及債權人債權能獲更多清償與債務人生活花費數額之合理
    基準，應以平均每月消費支出80%為合理。則依連江縣4口之
    家每月消費支出6萬5,481元80%計算應為5萬2,385元。
  3.原審裁定第3頁認定抗告人每月平均飲食費用為2,609元，顯
    無法維持抗告人一家4口每月生活食品需求。原審認抗告人
    每月繳交機關2,500元伙食費，不分例假日提供服勤人員，
    可期待抗告人3餐皆於機關用膳。然抗告人常年擔任海上巡
    邏任務，無法於用餐時段返回陸地，因而往往必須另行花費
    購買餐點飲料充飢（即原審裁定第3頁下段所認便利商店購
    買零食、飲料、礦泉水等類），或由巡邏船同事事先合資至
    菜市場買菜於船艇上烹煮（依交易習慣可知菜市場店家多數
    不發收據），若遇8日輪休時即應在家休養生息，故抗告人
    多數用餐必須另行花費購買。又抗告人配偶、子女雖均有學
    校提供營養午餐，然原審忽略早、晚餐之需求，抗告人配偶
    、子女3人每日使用營養午餐費僅1,000元，即便再加計抗告
    人每月伙食費2,500元，亦僅3,500元，與連江縣4口之家每
    月平均飲食費用1萬355元有6,855元落差，此部分單據未能
    提出可認係不慎遺失、店家未能提供，足認抗告人已盡力誠
    實履行提報義務。
  4.抗告人每月用於衣著鞋襪之花費平均為1,375元，與配偶均
    攤後為688元，乃配偶購買衣物與其自己及子女成長就學所
    需，雖消費地點有在百貨公司情形，但百貨公司折扣期間價
    格未必昂貴，若於折扣期間購入品質優良衣物，乃社會大眾
    所能理解，且連江縣4口之家每月平均花費於衣著鞋襪之費
    用為2,256元，抗告人一家之花費尚未及此。而單據中雖有
    購買過年所需鞋子4,232元，子女運動服裝2,625元，但為學
    校體育課、農曆春節期間社會傳統風俗應景所需，並無奢侈
    浪費情事。
  5.抗告人每月用於家庭家俱及設備支出花費1,000元，雜項支
    出3,500元，共計4,500元，皆由抗告人單獨支應，原雖未檢
    附單據，但經原審裁定命補正後，已補正自96年11月至98年
    2月之單據共2萬9,585元。其中抗告人每月平均花費382元，
    抗告人配偶每月平均花費756元，共計1,138元，並未超過連
    江縣每月用於家庭家俱、設備及雜項支出各1,279元及5,695
    元，合計6,974元，雖未達聲請書所載4,500元，然係因單據
    不慎遺失、店家未給單據等，抗告人已誠實盡力履行陳報義
    務。而抗告人配偶花費為抗告人2倍，係因抗告人工作任務
    性執為海上巡邏，經常不在家中，此時家中雜支開銷即須由
    配偶負擔。
  6.抗告人每月用於教育及研究支出花費3,000元，原未檢附單
    據，經原審裁定命補正後，已補正自97年1月至98年2月之單
    據共3萬6,899元，平均每月支出2,636元，內容包括買書、
    英文補習、購買網球裙等。原審雖認目前公共圖書資源豐富
    ，無額外購書必要，然連江縣資源不比臺灣本島，況書類龐
    雜，且用書人對於其所需求之程度或範圍本無一定，若連江
    縣公共圖書資源無法提供相關資訊，僅能退讓前往書局購買
    以滿足知識需求，抗告人雖身陷債務泥淖，然立於公務員身
    分，追求知識進步且期待能貢獻所學並用於服務社會，或深
    盼子女課業能夠保持一般水平不致落後，均為人性可理解期
    待。抗告人每月用於教育研究費用不論一開始陳報之3,000
    元或依之後所提單據平均之2,636元，均較連江縣一家4口每
    月平均支出4,206元為少。
  7.綜上所述，可知抗告人雖有多數單據不足情形，然多數未能
    提出單據之數據係隱藏於抗告人依福建省連江縣一般4口之
    家年度平均於每月各類消費支出開銷中，且並未發現抗告人
    有奢侈浪費情事，已盡力收集所有收據。抗告人業已誠實陳
    報，縱命抗告人窮盡全力而無法提出相關有效單據數據，以
    致呈現財產收入狀況之真實有瑕疵，法院仍有相當審認方法
    可得抗告人財產收入狀況之真實，應認抗告人有依清算程序
    清理債務之迫切需求及高度誠意。
(三)就原審認定抗告人有違反據實陳報義務之情事，說明如下：
  1.就抗告人未能陳報為主債務人即抗告人之母黃張惠蘭擔任保
    證人而積欠合作金庫商業銀行股份有限公司（下稱合庫）苓
    雅分行保證債務餘額部分，抗告人業已詢問主債務人黃張惠
    蘭能否交付相關資料，惟其表示向銀行借款一事迄今已有近
    11年，相關借貸契約散失，抗告人就主債務人未能提出相關
    資料實不可歸責。且鈞院得依職權向合庫苓雅分行函調相關
    資料，即可釐清，安全又有效率。且主債務人黃張惠蘭、連
    帶保證人黃正雄仍分別擁有數筆土地及於95、96年各有9萬
    6,256元、7萬8,000元，31萬4,418、13萬1,601元收入，債
    權人不對渠等行使權利，僅對抗告人強制扣薪，雖屬債權人
    權利，但若能及早與抗告人協商債務，豈不善哉？
  2.就抗告人未能說明抗告人本人、配偶、子女於聲請清算前2
    年內對於金融機構以外之人具無償給與、無償取得、各類債
    務形成之原因部分，係因抗告人對於法律關係之認識有誤。
    抗告人認定原審命提出對於他人之債務說明，侷限於對於他
    人之「債務」等於「積欠他人金錢」，對於他人之「債權」
    等於「他人是否尚積欠抗告人金錢」等情形，抗告人現說明
    各帳戶金錢出入之情形如附件6。抗告人雖對鈞院命提出「
    對於金融機構以外之人是否具無償給與、無償取得、債權、
    債務之形成原因及清償方法」之認識有違誤，致有瑕疵未能
    即時陳報說明，然現已因說明清楚被治癒。
(四)綜上，抗告人未能與最大債權銀行進行協商、未補正說明財
    產、收入狀況及違反據實陳報義務既有上開不可歸責於抗告
    人之事由，或本無單據可提出、或為鈞院可職權調查審認命
    債權銀行提出相關資料、或係出於抗告人對法律規範之誤解
    ，且為免已開始之清算審查程序不致因駁回而重新聲請，以
    節省司法資源，更考量債清條例立法意旨在促使經濟上困境
    之消費者能藉更生、清算程序調整與債權人及其他利害關係
    人之權利義務關係，保障債權人公平受償，本件仍應給予抗
    告人繼續進行清算程序之機會。爰依法提起本件抗告，並聲
    明：原裁定廢棄。
二、按債務人對於金融機構因消費借貸、自用住宅借款、信用卡
    或現金卡契約而負債務，在聲請更生或清算前，應提出債權
    人清冊，以書面向最大債權金融機構請求協商債務清償方案
    ，並表明共同協商之意旨；自債務人提出協商請求之翌日起
    逾30日不開始協商，或自開始協商之翌日起逾90日協商不成
    立，債務人得逕向法院聲請更生或清算，債清條例第151條
    第1項、第153條分別定有明文。又聲請更生或清算不合程式
    或不備其他要件者，法院應以裁定駁回之，但其情形可以補
    正者，法院應定期間先命補正；債務人聲請清算時，應提出
    財產及收入狀況說明書及其債權人、債務人清冊。前項債權
    人清冊，應表明下列事項：一、債權人之姓名或名稱及地址
    ，各債權之數額、原因及種類。二、有擔保權或優先權之財
    產及其權利行使後不能受滿足清償之債權數額。第一項債務
    人清冊，應表明債務人之姓名或名稱及地址，各債務之數額
    、原因、種類及擔保。第一項財產狀況及收入說明書，應表
    明下列事項，並提出證明文件：一、財產目錄，並其性質及
    所在地。二、最近五年是否從事營業活動及平均每月營業額
    。三、收入及必要支出之數額、原因及種類。四、依法應受
    債務人扶養之人；法院裁定開始清算程序前，得依職權訊問
    債務人、債權人及其他關係人，並得定期命債務人據實報告
    清算聲請前2年內財產變動之狀況。債務人違反前項報告義
    務者，法院得駁回清算之聲請，債清條例第8條、第81條、
    第82條亦分別定有明文。債務人於法院裁准消費者債務清理
    程序開啟前，基於謀求自身經濟生活更生之目的，當以積極
    誠實之態度，配合法院進行各項程序。債清條例第82條規定
    之目的，乃在於清算程序係為保護有清理債務誠意之債務人
    而設，債務人如違反法院為判斷其是否開始清算程序所課予
    之報告義務，即足認其欠缺進行清算之誠意，且無聲請清算
    之真意，自無加以保護之必要，故為債務人之消費者欲以上
    開條例為其所負義務之調整者，自應先本於誠信盡調查之報
    告說明義務，否則即認其欠缺進行清算之最大誠意而無須加
    以保護。而法院雖依本條例第10條之規定，有依職權調查必
    要之事實及證據之責，然基於債務人對自身財務、信用、工
    作之狀況，本應知之最詳，且按同條例第82條之意旨，苟債
    務人怠於配合法院調查，或有不實陳述之情形，有礙法院關
    於債務人是否不能清償債務，或是否有不能清償之虞及毀諾
    可否歸責之判斷者，法院亦應駁回債務人之聲請。
三、經查：
(一)本院函詢花旗銀行抗告人協商結果，經該行函覆表示，抗告
    人於97年9月間向債權銀行提出前置協商申請，惟因未備齊
    相關申請文件，債權人於97年9月22日通知抗告人補正辦理
    前置協商之必要文件，抗告人雖於97年10月6日補正部分文
    件，但仍未將協商7項必要文件備齊，且其間抗告人一再主
    張合庫方為其最大債權銀行，而對補正文件部分並未積極配
    合。之後該行於同年10月21日及29日各寄發面談程序通知函
    ，且第2次通知函以限時掛號及限時專送寄送，其間亦多次
    電話聯繫皆無法與抗告人取得直接聯繫，顯見抗告人並無意
    協商。最後因抗告人2次通知面談協商均無故不到場致使協
    商退件，視為協商未開始，此有花旗銀行98年9月28日陳報
    狀及所檢附之電腦紀錄1份在卷可參（見本院98年度消債抗
    字第1號卷第48至69頁），足見債務人確有消極不配合提出
    相關資料，且一再依其主觀認知而主張合庫方為其最大債權
    銀行之情事無訛。惟抗告人主張花旗銀行第2次通知函係於
    98年10月30日發出，而第2次協商面談時間訂於同年11月3日
    上午10時在臺北市○○○路○段2號9樓舉行，且抗告人係於
    預定第2次協商面談當日方收受通知等情，有抗告人提出之
    通知函信封、花旗銀行前置協商面談程序第2次通知函附卷
    可稽（見本院98年度消債抗字第1號卷第22至23頁），而該
    前置協商面談程序第2次通知函確係於97年10月30日下午4時
    12 分方分別以限時掛號及限時專送寄出，亦有花旗銀行電
    腦紀錄在卷可證（見本院98年度消債清字第1號卷1第67頁）
    。另本院詢問中華郵政股份有限公司結果，該公司表示臺灣
    地區寄送馬祖地區郵件除快捷係以飛機運送外，「限時專送
    」郵件亦係以船舶運送，約需3至5工作天方會抵達，有本院
    公務電話紀錄存卷為憑（見本院98年度消債抗字第1號卷第
    148頁）。且97年10月30日係星期四，31日係星期五，11月1
    日、2 日係星期六、日，而郵局於例假日並不工作，則抗告
    人主張其收受前置協商面談程序第2次通知函之時間即為97
    年11月3日協商面談當日，應屬非虛。抗告人既係於協商面
    談當日方收受通知，顯無法如期準時赴臺參與協商面談，故
    其雖有前述依其主觀認知認合庫方為其最大債權銀行，且未
    提出合格文件資料等堪予非難之情事，然第2次協商面談通
    知送達時即為當日，抗告人實已無從赴會，應認花旗銀行之
    後以抗告人未與會而拒絕繼續協商並不合法，則抗告人自得
    依前揭債清條例第153條之規定向本院聲請清算，原審所為
    與此相異之認定，容有未恰，合先敘明。
(二)原審另以抗告人就其家庭每月食品、衣著鞋襪、家俱及家庭
    設備與教育及研究費用支出依補正裁定所提出之相關單據與
    其所陳報之必要支出之金額差距過大，且就該差額未為釋明
    ，另亦未說明便利商店購買零食、飲料、礦泉水，百貨公司
    購買衣物，英語補習、網球裙等花費為必要，及抗告人配偶
    亦有收入，何以部分支出由聲請人單獨負擔，公共圖書館資
    源甚豐，購買書籍是否必要等為由，認抗告人未盡補正義務
    。惟聲請更生或清算既須陳報聲請前2年內必要支出，而更
    生或清算之聲請人係因日後經濟狀況惡化方提出聲請，故自
    難苛求聲請人可預知將來將提出聲請而可提出聲請前2年內
    所有消費單據。再依統一發票使用辦法第4條之規定，得免
    開立統一發票之情形包括小規模營業人、計程車業及其他交
    通運輸事業客票收入部分、依法設立之免稅商店等共計33
    款情形，最後1款並為「其他經財政部核定免用或免開統一
    發票者」之概括規定，故日常生活中小額消費免開立統一發
    票亦屬常態，且亦難預期聲請人可預知將來將提出更生或清
    算之聲請而遇得免開立發票之時皆另要求店家開立收據，再
    者，依日常交易習慣，如日常於菜市場之小額消費等，更無
    開立收據之可能，顯亦無苛求抗告人於未開立發票時皆須檢
    附收據之可能。故抗告人既已釋明其所主張之必要支出與所
    檢附單據之金額落差，係因發票於購物後隨手捐給發票箱，
    或商家未開給收據或發票所致（見本院97年度消債清字第1
    號卷（二）第2頁），即難認其未盡補正義務。又原審補正
    裁定並未命抗告人釋明其與配偶間分擔必要支出費用比例何
    以不均（見本院97年度消債清字第1號卷（一）第273至274
    頁），亦未於駁回前另通知抗告人到場釋明，即以此為由逕
    予駁回抗告人清算之聲請，顯有未盡闡明義務之違法（債清
    條例第15條準用民事訴訟法第199條規定參照）。而抗告人
    既已提出相關單據，則其於便利商店購買零食、飲料、礦泉
    水，百貨公司購買衣物，英語補習、購買網球裙，及於公共
    圖書館資源豐富之情況下，另行購買書籍等花費是否屬於必
    要支出，乃法院應依職權斟酌認定之事項，與更生或清算之
    聲請人是否已盡釋明其財產收入狀況之協力義務無關，原審
    認此乃未盡補正義務，乃將前階段已否盡補正義務與已盡補
    正義務後法院依法認定支出是否必要相混淆，亦與法有違。
(三)惟原審命抗告人提出其為主債務人即其母黃張惠蘭擔任保證
    人之債務之借貸契約影本，並陳報擔保品目前受強制執行之
    情況，該債務已向債權人清償之數額及黃張惠蘭因抗告人代
    償而償還抗告人之狀況，並提出證明，然抗告人僅陳報聽聞
    其父黃正雄稱擔保品共拍得約187萬元，另詢問其母黃張惠
    蘭並要求提供相關書面資料，經其母回答不清楚，銀行好像
    沒有給那些資料，那些資料好像不見了等語，另向債權人合
    庫請求提供相關資料，銀行方面不願提供云云（見本院98年
    度消債清字第1號卷（二）第6頁），顯未積極向執行法院或
    債權銀行查證擔保品拍賣受償情況。且其身為連帶保證人，
    債權銀行為求其所擔保之債權能獲清償，當無拒不提供其所
    負債務相關資料及告知保證債務餘額之理，足見抗告人確有
    消極未盡其據實報告義務，致原審無從確知保證債務餘額，
    進而亦無從判斷抗告人所負債務總額之情事。另抗告人抗告
    意旨雖主張其未能說明抗告人本人、配偶、子女於聲請清算
    前2年內對於金融機構以外之人具無償給與、無償取得、各
    類債務形成之原因部分，係因抗告人對於法律關係之認識有
    誤，抗告人認定原審命提出對於他人之債務說明，侷限於對
    於他人之「債務」等於「積欠他人金錢」，對於他人之「債
    權」等於「他人是否尚積欠抗告人金錢」等情形云云，惟抗
    告人之教育程度為二、三專畢業，有其個人基本資料查詢結
    果1紙在卷可按（見本院97年度消債清字第1號卷（一）第
    131頁），且任公職工作多年，社會經驗豐富，復經法院先
    後進行多次執行程序，顯無誤解原審補正裁定意旨之可能，
    故其上開主張，顯係事後卸責之詞，委無足採。而依抗告人
    抗告狀附件6所提出之說明，更可知抗告人本人、配偶、子
    女於提出聲請前2年內，確與金融機構以外之人具有債權債
    務關係，亦曾受他人無償給與，抗告人前向原審所為陳報，
    確有未盡與不實，而未善加踐履據實陳報義務，亦堪予認定
    ，此亦不因本院可依職權發動調查而有異，已如前述。
四、綜上所述，原審認抗告人不得提出清算之聲請及未依裁定所
    命補正說明並提出相關資料，雖有不當，惟抗告人確有未盡
    其最大誠意提出相關資料致原審未能確定保證債務餘額及未
    據實陳報其本人、配偶、子女於提出聲請前2年內與金融機
    構以外之人所具有之債權債務關係及曾受他人無償給與之情
    事，此皆顯有礙於原審對抗告人是否不能清償債務或有無不
    能清償之虞之判斷，足認抗告人確實欠缺進行清算之最大誠
    意，而無須加以保護，原審據此駁回抗告人清算之聲請，於
    法尚無違誤，抗告人猶執前詞，指摘原審裁定不當，求為廢
    棄，並無理由，應予駁回。
五、據上論結，本件抗告為無理由，依消費者債務清理條例第15
    條，民事訴訟法第495條之1第1項、第449條第1項、第95條
    、第78條，裁定如主文。
中    華    民    國    99    年    5     月    12    日
              民事庭  審判長法  官  裕斗
                            法  官  林虹翔
                            法  官  王筆毅
以上正本係照原本作成。
本裁定不得抗告。
中    華    民    國    99    年    5     月    12    日
                            書記官  林長貴

司法院資訊處製作；財團法人民間司法改革基金會備份。
